【裁判字號】    99,家訴,18
【裁判日期】    990521
【裁判案由】    給付扶養費
【裁判全文】
臺灣板橋地方法院民事判決              99年度家訴字第18號
原      告  甲○○○
訴訟代理人  秦嘉逢律師
被      告  丙○○
上列當事人間請求給付扶養費事件，於民國99年5 月6 日經言詞
辯論終結，本院判決如下：
    主    文
被告應給付原告新台幣壹萬伍仟佰拾貳元，及自民國九十八
年十二月十日起至清償日止按年息百分之五計算之利息。
被告應自民國九十八年十一月一日起至原告死亡時為止，按月各
給付原告扶養費新台幣柒仟陸佰陸拾陸元。
訴訟費用由被告負擔。
本判決第一項所示之扶養費及第二項所示之扶養費，關於訴訟中
履行期已到部分，得假執行。
    事    實
甲、原告方面：
一、聲明：如主文所示。
二、陳述：
（一）原告為民國12年5 月2 日生，現年86歲，育有三名子女即
      本件被告丙○○及訴外人林桂子、乙○○，原告一直與訴
      外人乙○○同住。惟訴外人乙○○因原告中風無行動能力
      ，已無力獨自照護原告，遂於93年12月12日將原告送入臺
      北市私立佑安養護所養護。原告約三十年前中風後即無謀
      生能力，且原告名下並無任何財產以維持生活，訴外人林
      桂子偶爾前來探視，但被告丙○○則從未曾前來探視原告
      ，亦未曾給付任何扶養費用，原告生活所需費用除社會福
      利津貼新臺幣（下同）4,000 元外，全由訴外人乙○○支
      付，惟訴外人乙○○於98年8 月因經濟大環境影響失業，
      無力負擔原告於臺北市立私立佑安養護所養護費用，現每
      月安養費用為27,000元，原告自98年9 月至起訴之日止起
      ，已積欠臺北市私立佑安養護所二個月養護費用。
（二）原告前委託律師發函予被告及訴外人林桂子、乙○○於98
      年11月11日協議扶養費用亦不能協議，原告只得訴請被告
      給付扶養費。次查，被告與訴外人均無意迎養原告，原告
      只得繼續於臺北市私立佑安養護所養護，其費用每月27,
      000 元，扣除原告每月領取之社會福利津貼4,000 元後，
      原告每月尚需生活費用23,000元。因被告經濟能力不明，
      原告只得先推定由被告與訴外人平均負擔每月23,000元（
      23,0003 ＝7,666 ，元以下捨去）為公平。
（三）原告並無棄養被告情事，被告主張原告未盡扶養義務，原
      告否認之，且被告亦應盡舉證責任以實其說。
（四）綜上所述，計至起訴之日止，原告已積欠臺北市私立佑安
      養護所98年9 月、10月二個月養護費用合計15,332元，原
      告自得請求被告給付積欠之扶養費用15,332元及未來之扶
      養費用。準此，被告應給付原告15,332元，及自98年11月
      1 日起至原告死亡時為止，按月給付原告7,666 元。為此
      ，依民法第1114條第1 款之規定，提起本件訴訟。
三、證據：提出戶籍謄本3 件、臺北市私立佑安老人養護所就養
    證明書影本1 件、安置就養費用明細影本1 件、郵局存證信
    函影本1 件、掛號郵件收件回執影本2 件為證，並聲請訊問
    證人即原告之女、被告之妹林桂子及原告之子、被告之弟乙
    ○○。
乙、被告方面：
    被告經本院通知未於言詞辯論期日到場，惟據其以前具狀所
    作之聲明及陳述列述如下：
一、聲明：原告之訴駁回。
二、陳述：
（一）原告對於被告自小未盡扶養義務，請求法院依法免除被告
      之扶養義務。
    1.依99年1 月27日新修正民法1118條之1 規定，扶養義務人
      得酌情減輕或免除其扶養義務。
    2.被告丙○○二歲起，其父親林金池即被日本軍強擄當軍伕
      ，自此未曾返鄉。三歲起原告甲○○○離棄被告丙○○。
      民國30年間，當逢戰後紛亂，且家族僅具有佃農身份，生
      活縮衣節食，十分清苦，被告係由祖母林楊氏茶含辛茹苦
      所養育成人。
    3.原告不僅自被告三歲起便未盡扶養義務，且早與另一男子
      共組家庭，不願返家照顧幼兒子女。於40年間，正式遷出
      戶籍。復於44年間，產下一子乙○○。原告既早與他人共
      結家庭，懷孕生子，且無情遷出戶籍，與被告家庭早已緣
      盡情絕，遑論盡到為人母親之扶養義務。
（二）鈞院如認被告應負扶養義務，因被告無任何收入，懇請鈞
      院酌減其負擔之數額。
    1.依民法第1119條、第1115條第3 項子女扶養義務應以私人
      經濟能力為限。
    2.被告年屆70歲，長年僅以打零工維生，由於年老力衰，早
      已多年不事生產，並無任何收入可言。名下資產，亦僅有
      數筆不值錢之祖產田地。如鈞院認被告應負擔扶養義務，
      因被告生活窘困，謹請鈞院酌予減免其扶養義務。
（三）原告惡意遺棄被告在先，原告訴請被告給付扶養費應無理
      由。
三、證據：提出戶籍謄本3 件、財政部臺灣省北區國稅局96、97
    年度綜合所得稅各類所得資料清單各1 件、全國財產總歸戶
    財產查詢清單1件為證。
丙、本院依職權調閱稅務電子閘門財產所得調卷明細表。
    理      由
一、本件被告經合法通知，未於言詞辯論期日到場，核無民事訴
    訟法第386 條各款所列情形之一，爰依原告之聲請，由其一
    造辯論而為判決。
二、原告主張被告與訴外人林桂子、乙○○等三人為原告之子女
    ，原告為被告之直系血親尊親屬之事實，業據原告提出原告
    與被告等子女人三之戶籍謄本3 件為證，堪信為真實。
三、按直系血親相互間互負扶養之義務，受扶養權利者，以不能
    維持生活而無謀生能力者為限，民法第1114條第1 款、第11
    17條第1 項分別定有明文。關於扶養義務之成立，依民法第
    1117條規定「受扶養權利者，以不能維持生活而無謀生能力
    者為限。前項無謀生能力之限制，於直系血親尊親屬不適用
    之。」是依此規定，扶養義務之成立，必須扶養權利人有受
    扶養之需要，扶養義務人有扶養之可能。故於一般情形須具
    備二要件：(一)「扶養權利人應不能維持生活而無謀生能力」
    ，所謂不能維持生活，係指不能以自己之財產及勞力所得以
    維持自己之生活而言。所謂無謀生能力，包括無工作能力，
    或雖有工作能力而不能期待其工作（如因病不能工作、因照
    顧幼兒而無法工作等），或因經濟不景氣而不能覓得職業等
    情形而言；又所謂謀生能力並不專指無工作能力者而言，雖
    有工作能力而不能期待其工作，或因社會經濟情形失業，雖
    已盡相當之能事，仍不能覓得職業者，亦非無受扶養之權利
    ，至扶養權利人對於其不能維持生活而無謀生能力之原因是
    否有過失，則可不問。(二)「扶養義務人應有扶養能力」，關
    於扶養義務人之扶養能力，依民法第1118條規定「因負擔扶
    養義務而不能維持自己生活者，免除其義務。但受扶權利者
    為直系血親尊親屬或配偶時，減輕其義務。」所謂有扶養能
    力，係指負扶養義務後仍可維持自己之原有相當之生活而言
    ，即負扶養義務後，生活雖非毫無減縮，但不應因而發生重
    大惡化。本件原告既為被告之直系血親尊親屬，縱有謀生能
    力，倘其確有不能維持生活之情事，依上開規定，被告對原
    告仍負有扶養之義務。
四、關於原告是否能維持生活以及有無謀生能力乙節：
    原告主張其為12年5 月2 日出生，年齡已87歲，且於三十年
    前即已中風，無行動能力，嗣於93年12月12日經訴外人乙○
    ○將原告送入臺北市私立佑安養護所養護，生活上極需子女
    之扶養，但被告丙○○未曾前來探視原告，亦未曾給付任何
    扶養費用，以至於原告積欠養護所大筆之安養費用之事實，
    業據原告提出臺北市私立佑安老人養護所就養證明書影本1
    件、安置就養費用明細影本1 件、郵局存證信函影本1 件、
    掛號郵件收件回執影本2 件為證，並經證人即原告之女、被
    告之妹林桂子及原告之子、被告之弟乙○○到庭證述屬實，
    自應認為真實。準此，原告至少自93年12月間經安置於養護
    所起已顯無謀生能力，亦不能維持生活，而被告自當時起即
    未給付原告扶養費。
五、依民事訴訟法第246 條之規定，請求將來給付之訴，以有預
    為請求之必要者為限，得提起之。本件原告主張其不能維持
    生活，被告自93年12月間起未曾給付扶養費予原告之事實，
    已如上述，足見被告就未來應給付原告之扶養費顯有到期不
    履行之虞，原告自得提起將來給付之訴。是原告本於民法上
    扶養費請求權之法律關係，併請求被告給付未來之扶養費，
    自屬有據。
六、關於被告是否有扶養能力乙節：
    原告主張被告有扶養原告之能力等情，雖據被告具狀抗辯其
    年屆70歲，長年僅以打零工維生，由於年老力衰，早已多年
    不事生產，並無任何收入可言云云，然質諸證人林桂子、乙
    ○○均證稱被告有能力每月支出7,666 元之扶養費用；且經
    本院依職權調閱稅務電子閘門財產所得調卷明細表，查明被
    告名下尚有三筆土地、三筆田賦之財產，此有該財產所得明
    細表在卷可參，自堪信原告之此部分主張為真實。揆諸上開
    說明，被告對於原告負有扶養義務，原告對被告具有扶養請
    求權。是原告本於民法上扶養費請求權之法律關係，請求被
    告給付扶養費，自屬有據。
七、關於原告是否對於被告自小未盡扶養義務乙節：
    被告抗辯原告自被告三歲起便未盡扶養被告之義務，依法應
    免除或減輕被告之扶養義務云云，並提出戶籍謄本為證，然
    按當事人主張有利於己之事實者，就其事實有舉證之責任，
    民事訴訟法第277 條前段定有明文，質諸原告已否認有此一
    事實，被告所提出之戶籍謄本雖有記載戶籍變動之情形，但
    尚難逕認原告有棄養被告之事實，而原告復未舉出其他積極
    證據以實其說，則原告就此部分之主張尚非有據，容難遽採
    。
八、關於被告扶養之程度及扶養費數額之酌定乙節：
    按扶養之程度，應按受扶養權利者之需要，與負扶養義務者
    之經濟能力及身分定之；負扶養義務者有數人，而其親等同
    一時，應各依其經濟能力分擔義務，民法第1119條、第1115
    條第3 項分別定有明文。所謂需要，應係指一個人生活之全
    部需求而言，舉凡衣食住行之費用、醫療費用、休閒娛樂費
    等，均包括在內。是關於扶養之程度，一般而言，應依扶養
    需要與扶養能力之相對均衡而定，需要少而能力多時，應按
    需要之程度而定，需要多而能力少時，應依能力之程度而定
    。次按扶養程度又分生活保持義務及生活扶助義務，生活保
    持義務，為父母子女、夫妻間之扶養義務，此義務為父母子
    女或夫妻身分關係之本質的要素之一，保持對方即係保持自
    己，而生活扶助義務，例如兄弟姐妹間之扶養義務，此義務
    係為偶然之例外現象，為親屬之補助的要素之一，須因一方
    有特殊情形不能維持生活者，他方始負扶助之義務。亦即，
    子女對於父母之扶養義務，既係生活保持義務，自無須斟酌
    扶養義務者之給付能力，身為扶養義務者之子女雖無餘力，
    亦須犧牲自己而扶養父母。是本件原告請求被告扶養，其扶
    養之程度，應按受扶養權利者即原告之需要，與負扶養義務
    者即被告與原告之其他扶養義務者之經濟能力及身分而為適
    當之酌定。以下逐項予以審酌：
（一）扶養費乃維持受扶養權利人生活所需之費用，其費用之需
      求係陸續發生，故應以分期給付為原則，而本件亦無其他
      特別情事足資證明有命扶養義務人一次給付之必要，是原
      告請求被告給付自98年9 月起至98年10月為止及自98年11
      月1 日起至原告死亡時為止之扶養費，即屬有理，先予敘
      明。
（二）關於原告其餘扶養義務者之經濟能力及身分：
    1.原告另有子女林桂子（32年12月4 日生）、乙○○（44年
      6 月5 日生）等情，已為原告陳述在卷，並有彼等之戶籍
      謄本1 件在卷可憑。
    2.林桂子為國小畢業，為家庭主婦，現在生活均靠女兒資助
      ，有二名子女，但兒子已死亡，前與原告和解，錢由女兒
      代為支出；乙○○則為高中肄業，原經營餐廳，平日打零
      工，收入不穩定，每月約一、兩萬元等情，業經證人林桂
      子、乙○○到庭陳明在卷，且林桂子、乙○○均陳明願與
      被告分別負擔原告之安養費用之三分之一；另經本院依職
      權調閱稅務電子閘門財產所得調卷明細表，查明林桂子名
      下尚有房屋、土地、田賦共計10筆，此有該財產所得明細
      表在卷可參，自應認林桂子、乙○○對於原告亦負有扶養
      義務。
（三）扶養費數額之酌定：
    1.原告主張其於臺北市私立佑安養護所之安養費用每月為27
      , 000 元，扣除原告每月領取之社會福利津貼4,000 元後
      ，原告每月尚需生活費用23,000元之事實，業據原告提出
      臺北市私立佑安老人養護所就養證明書影本1 件、安置就
      養費用明細影本1 件為證，自應認原告此部分主張為真實
      。準此，原告每月所需維持生活之費用經核應為23,000元
      。
    2.原告有被告及林桂子、乙○○等三名子女，該三名子女等
      扶養義務人之親等同一，揆諸上開規定，自應各依該三名
      扶養義務人經濟能力分擔扶養原告之義務。
    3.綜衡原告之需要、被告及林桂子、乙○○等扶養義務人之
      經濟能力及身分，依目前社會經濟狀況與一般國民生活水
      準，認被告與林桂子、乙○○應平均負擔扶養費給付義務
      ，始稱公允。是被告自98年9 月起每月應負擔原告之扶養
      費以7,666 元為適當。從而，原告請求被告給付自98年9
      月起至98年10月止之扶養費15,332元及自起訴狀繕本送達
      翌日即98年12月10日起至清償日止按年息百分之五計算之
      利息，以及自98年11月1 日起至原告死亡時為止，按月給
      付原告扶養費7,666 元之部分，為有理由，應予准許。
九、本件被告應負擔原告之扶養費用即主文第一項及第二項所示
    自98年11月1 日起至原告死亡時為止，按月給付原告扶養費
    7,666 元，此一判決係屬「命履行扶養義務之判決」，依民
    事訴訟法第389 條第1 項第2 款規定，命履行扶養義務之判
    決，以起訴前最近6 個月分及訴訟中履行期已到者為限，法
    院應依職權宣告假執行，是本判決主文第1 、2 項所命被告
    之給付，關於訴訟中履行期已到部分，應依職權宣告假執行
    ；另關於履行期未到部分，依上開規定，亦應依職權宣告原
    告就此一請求，於各該給付期屆至時，各得假執行。
十、據上論結，本件原告之訴為有理由，依民事訴訟法第385 條
    第1 項前段、第78條、第389 條第1 項第2 款，判決如主文
    。
中    華    民    國    99    年    5     月    21    日
                  家事法庭  法  官  郭光興
以上正本係照原本作成
如對本判決上訴，須於判決送達後20日內向本院提出上訴狀
中    華    民    國    99    年    5     月    28    日
                            書記官  簡維萍

司法院資訊處製作；財團法人民間司法改革基金會備份。
